【裁判字號】    91,重上,77
【裁判日期】    920722
【裁判案由】    債務不履行損害賠償
【裁判全文】
臺灣高等法院臺南分院民事判決  九十一年度重上字第七七號  Ｊ
    上  訴  人  合作金庫股份銀行有限公司
    法定代理人  乙  ○  ○
    訴訟代理人  甲  ○  ○
                丁  ○  ○
                蔡  弘  琳  律師
                蔡  進  欽  律師
                蘇  正  信  律師
    被 上 訴人  空軍後勤司令部              設台南郵政九○二五九號信箱
    法定代理人  丙  ○  ○    .
    訴訟代理人  洪  條  根  律師
                周  君  強  律師
右當事人間請求債務不履行損害賠償事件，上訴人對於中華民國九十一年八月十五日
台灣台南地方法院第一審判決（九十年度重訴字第一○六號）提起上訴，本院判決如
左：
      主      文
原判決關於駁回上訴人後開第二項之訴部分及該部分假執行之聲請暨訴訟費用之裁判
均廢棄。
被上訴人應給付上訴人新台幣壹仟壹佰玖拾萬柒仟壹佰玖拾壹元，及自民國八十九年
十一月二十三日起至清償日止，按週年利率百分之五計算之利息。
其餘上訴駁回。
第一、二審訴訟費用由被上訴人負擔三分之二，餘由上訴人負擔。
本判決所命給付，於上訴人以新台幣佰玖拾陸萬玖仟元為被上訴人供擔保後，得假
執行，但被上訴人如於假執行程序實施前，以新台幣壹仟壹佰玖拾萬柒仟壹佰玖拾壹
元，為上訴人預供擔保，得免為假執行。
      事      實
甲、上訴人方面：
一、聲明：求為判決：(一)原判決廢棄。(二)被上訴人應給付上訴人新台幣（下同）一千
    八百四十六萬元暨自起訴狀繕本送達翌日起至清償日止，按年息百分之五計算之
    利息。(三)第一、二審訴訟費用均由被上訴人負擔。(四)願供擔保，請准宣告假執行
    。
二、陳述：除與原判決記載相同者，茲引用之外，補稱：
（一）按寄託物為金錢時，推定其為消費寄託，而消費寄託自受寄人受領該物時，準
      用消費借貸之規定，故受寄人依約僅須返還同一數額予寄託人，寄託物之利益
      及危險於該物交付時，即移轉於受寄人，民法第六百零三條、第六百零二條第
      一項、第四百七十四條第一項分別定有明文；又銀行為辦理融資設置「備償專
      戶」方式，而由客戶將存款存入該「備償專戶」，此項處理而成立之存款屬於
      銀行所有，亦有金融法律實務問題解析問題研究乙則可資參照。準此，有關訴
      外人金永承營造有限公司，依「工程款撥付同意書」約定將款項撥入設於上
      訴人合作金庫銀行股份有限公司之放款備償專戶，其內之款項自存入時起該所
      有權即屬於上訴人所有甚明，乃被上訴人竟謂此款項仍屬金永承公司所有，進
      而推論有關被上訴人與金永承公司共同簽立之「工程款撥付同意書」性質，僅
      止於彼等內部付款方式約定變更云云，自非可採。
（二）次按，以契約訂定向第三人為給付者，要約人得請求債務人向第三人為給付，
      其第三人對於債務人亦有直接請求給付之權，民法第二百六十九條第一項亦定
      有明文。經查：
    1.據卷附由被上訴人空軍後勤司令部所屬第四後勤指揮部與訴外人金永承公司共
      同出具並交由上訴人收領之「工程款撥付同意書」內載「查貴庫債務人金永承
      營造有限公司承攬本機關（指被上訴人）之輪胎庫新建土木工程…本機關願負
      責將應給付金永承營造有限公司之各期工程估驗款，『逕行』撥入『該公司』
      設在貴庫（指上訴人）之放款備償專戶：：非經貴庫書面同意絕不變更上述付
      款方式等語以觀，被上訴人與金永承公司已明示同意該撥款方式，依約自負有
      將被上訴人應付金永承公司之各期工程款直接存入該「備償專戶」之義務，而
      由上訴人取償。
    2.次依，金永承公司申設之備償專戶存摺封面所示，其上已載明戶名為「台灣省
      合作金庫苓雅支庫備償專戶」及「金永承營造有限公司」，而再依該帳戶存留
      印鑑卡計有第「一式」即蓋用(一)金永承營造有限公司、(二)莊金星及(三)台灣省合
      作金庫苓雅支庫備償放款專用章等三式印文、及「第二式」僅蓋用台灣省合作
      金庫苓雅支庫備償放款專用章乙式印文等二種方式，是依其形式及約定方式上
      訴人亦有權選擇逕依「第二式」方式直接蓋用本人備償放款專用章自金永承公
      司之備償專戶內逕自轉匯款項抵償欠款，毋須再經金永承公司同意，此為目前
      銀行實務作業常態，從而被上訴人自負有將金永承公司工程款存入該帳戶內之
      義務，乃原審法院未深究該備償專戶特性，遽為上訴人不利之判斷，亦有未合
      。
    3.此外，再依台灣省合作金庫授信批覆書，有關「三償還來源：工程收入」欄之
      記載，工程撥入款擬徵取業主（指被上訴人）及承包商（借戶金永承公司）共
      同出具「工程款撥付同意書」，直接撥入該借戶於本支庫開立之備償專戶，每
      期工程撥入款三十％扣還本會；及「總庫審查意見」欄亦批示，撥入款扣償二
      八％等語以觀，金永承公司亦同意配合以撥入工程款作為償還借款之條件。
    4.綜右各節，依「工程款撥付同意書」之意旨及核貸相關條件，自應認上訴人已
      取得「第三人利益契約」法律地位甚明。
（三）退步言之，縱如原審法院所認該「工程款撥付同意書」性質，僅為被上訴人與
      金永承公司間就工程款付款方式互為約定，惟揆其內容，亦足認被上訴人及金
      永承公司均已承諾將工程款直接存入金永承公司設於上訴人備償專戶內，依約
      被上訴人本應受其拘束，乃未為之，致上訴人日後受有債權不獲清償之損害，
      依約亦應負債務不履行賠償之責。依所呈公文內容所示，上訴人公司因見訴外
      人金永承公司數月未將款項撥入上訴人公司指定之備償專戶，爰主動發函向被
      上訴人方面查詢，而被上訴人在收到上訴人公司公函後即主動表明要求金永承
      公司說明，顯見被上訴人與上訴人公司、金永承公司確有就付款方式達成協議
      ，乃被上訴人竟違反協議任令金永承公司處理，致上訴人受有債權未償之損害
      。基此，姑不論卷附「工程款撥付同意書」性質是否即屬第三人契約，惟解釋
      上被上訴人既受該同意書內容之拘束，竟仍違反，且係可歸責於被上訴人之事
      由，依法被上訴人仍應對上訴人公司負債務不履行之責。
（四）據被上訴人民國八十六年一月廿八日新正字第０九四九號函示，揆其文意，
      旨在敘明被上訴人除就金永承公司申請辦理工程款撥付乙事，在同意書上用印
      表示同意外，並已自行通知台南三十九收支組配合辦理付款手續，此外即再無
      其他限制性文義，乃被上訴人為脫免責任竟刻意曲解文意，謂依此公文說明二
      記載，被上訴人係附條件同意及觀念通知云云，完全否定本件「工程款撥付款
      同意書」之法律效果，自非可取。
（五）另被上訴人復辯稱依「工程款撥付同意書」之文字敘述及兩造間並無債務、對
      價關係等情為由，遽謂兩造無成立「第三人利益契約」云云。惟參諸前述說明
      ，該工程款自存入金永承備償專戶之時起，該工程款之所有權即屬上訴人所有
      ，且上訴人因保有二式印鑑可自行提領該帳戶內所有存款，全然不受金永承公
      司所得限制等情，應認兩造確已成立「第三人利益契約」（或一般無名契約）
      甚明，而本契約性質既非雙務契約，自不因未有對價關係而影響其成立、生效
      。
（六）按非對話而為意思表示者，其意思表示，以通知到達相對人時，發生效力，民
      法第九十五條第一項定有明文。經查，上訴人將空白「工程款撥付同意書」交
      付金永承公司，由金永承公司與被上訴人共同用印蓋章，再由金永承公司寄上
      訴人時，即當然與被上訴人達意思表示合致效果，至兩造雖無直接對話，仍無
      礙兩造契約之成立，其理甚明。
（七）依卷附「工程款撥付同意書」文意所示，倘被上訴人以開立禁止背書轉讓支票
      付款，應存入「金永承公司」設於上訴人之備償專戶內，而非要求將支票受款
      人記載上訴人，從而並無違背國庫支票管理辦法等規定，乃被上訴人妄謂本件
      為「給付不能」即非可採；況苟如被上訴人所稱確有執行上困難，惟被上訴人
      仍可改依另一約定「匯款」方式為之，乃被上訴人捨此不為，復未對上訴人說
      明其作業程式，終至上訴人受有債權不獲清償之損害，顯係可歸責於被上訴人
      之事由。
（八）末查，金永承公司雖已存入一千六百餘萬元至備償專戶內，惟實際上上訴人僅
      受償該數額總款之百分之二十八計四百五十四萬元，此有台灣省合作金庫授信
      批覆書乙份及帳卡可證，復為被上訴人所自承，是計算上訴人損害額，亦應依
      此計算始符損害賠償原則，被上訴人空言主張依總額扣除，自無理由。
（九）依聯勤第三十九收支組製作之「預算支用憑單」影本其上「受款人」欄已明確
      記載：「代號0000000、名稱台灣省合作金庫苓雅支庫、帳號0000
      000000000號、戶名金永承營造有限公司」等語以觀，顯見被上訴人
      明確知悉應付款方式。
三、證據：除援用第一審所提證據外，補提存摺封面、印鑑卡、預算支用憑單、授信
    約定書、授信批覆書、金融法律實務問題解析(二)各一份（均影本）為證。
乙、被上訴人方面：
一、聲明：求為判決：(一)上訴駁回。(二)第一、二審訴訟費用由上訴人負擔。(三)如受不
    利之判決，願供擔保，准免予假執行。
二、陳述：除與原判決記載相同者，茲引用之外，補稱：
（一）按契約因雙方意思表示一致而成立，在要約之意思表示，其內容須具備契約有
      效成立之要素（某種法律行為成立，所不可缺之原素，在買賣契約為如標的物
      、價金）及偶素（經當事人的意思表示將其附為契約之內容，如履行期、履行
      地條件、期限等）經雙方當事人對其內容要素偶素達成合致，作成有法效意思
      效果之合約，始屬成立。而本件兩造並無契約內容（即要素或偶素之約定）及
      意思表示之交換而互達一致，成立合法有效有具體內容之契約，原審敘述綦詳
      ，洵無違無。
（二）本件誠如原審判決所述，上訴人與訴外人金永承公司簽立備償專戶之合約及付
      款方式之約定，要與被上訴人無涉。被上訴人因依金永承營造有限公司之請求
      簽立撥付款同意司書交付予金永承公司，但此亦僅對金永承公司所提出付款方
      式之限制，原則上表示同意與配合，但並不代表被上訴人與上訴人間有成立新
      契約之意思。而況被上訴人於八十六年一月二十八日以薪正字第○九四九號
      函副本副知上訴人「有關台南三十九收支組付款時，加註限存入台灣省合作金
      庫苓雅支庫，本部八十六年新正字第○九五一號行文聯勤收支組辦理」。而
      聯勤收支組與本軍雖同屬國軍單位，但並無隸屬關係，又為一般之普通常識，
      從而已表明此項請求加註事項非被上訴人權責，被上訴人無權逕予允諾或即可
      遵照辦理，自屬附件之同意及觀念通知，並無法效意思甚明。
（三）次查銀行帳戶，乃在銀行開戶之客戶委託銀行代為收付其金錢款項之窗口，其
      款項仍屬本人所有，而其付款之對象亦非銀行，民法第二百六十九條雖規定「
    以契約訂定向第三人為給付者，要約人得請求債務人向第三人為給付，其第三
      人對於債務人亦有直接請求給付之權」。故此項第三人給付請求權，須契約訂
      明第三人有向債務人逕為給付之義務，而本件被上訴人並無向上訴人給付之義
      務，僅附條件同意存入債權人在上訴人所開立之帳戶即其戶頭，故支票抬頭均
      仍為金永承營造有限公司，要非上訴人，其非約定逕向上訴人為給付，已彰彰
      明甚，要與前開第三人利益契約之要件不相符合，上訴人依上開第三人利益契
      約之規定，請求被上訴人給付及賠償，即有不合。
（四）按「法律行為者，乃以欲發生私法上效果意思表示為要素之一種法律事實」（
      鄭玉波民總二一七頁），從而法律行為或本件之契約行為之成立，係以欲發生
      私法上效果意思表示為要素之一種法律事實，職此，被上訴人雖為配合金永承
      公司請款之方便，在上訴人公司印製之同意書上簽名同意將該工程款撥入金永
      承公司在該銀行之備償帳戶，然兩造並無債務關係，被上訴人亦無逕予付款予
      該銀行之義務。故雙方既無對價關係，又非應諾付款予上訴人，即非契約合致
      行為。此觀該同意書全名為「工程款撥付同意書」益明。被上訴人且於寄達其
      同意書回覆之函文中已註明「有關台南三十九收支組付款時加註『限存入台灣
      省合作金庫苓雅支庫』本部八十六年一月二十九日以新正字○九五一號行文
      聯勤三十九收支組辦理」有前附之函文可稽。已表明此項工程款加註限定存入
      苓雅支庫，非被上訴人之權責，此項工程款撥付同意書要屬「知」之觀念通知
      之性質，非屬對要約承諾之意思表示甚明，已無法效意思可言，即非屬契約行
      為。再者，民法第二百六十九條「以契約訂定向第三人為給付者要約人得請求
      債務人向第三人為給付，其第三人對於債務人亦有直接請求給付之權」，此項
      利益第三人契約，又以契約訂明須第三人有向債務人逕為請求給付之權利，債
      務人復同意給付予第三人，此為該項法律行為成立之要素行為。而本件雙方洵
      如前述並無債權債務之關係，又未以契約訂明逕為給付予第三人，自非第三人
      利益契約，基上，上訴人依第三人利益契約請求債務不履行，洵非允當。
（五）查契約係法律行為之一種，當事人間須具有一定之法律效果意思，並相互意思
      表示一致，互負對價關係，始屬成立。從而，雙方間之效果意思須明確一致，
    在要約之意思表示，其內容必須具備契約有效成立之不可缺要素之要素，如買
      賣契約之交付標的物及價金，及其他構成契約內容之常素或偶素條件之內容之
      合致。本造因與金永承公司簽訂承攬契約，金永承公司為請求本造配合其付款
      ，提出對造所印妥之撥付款同意書，要求本造付款時在國庫支票上註明，限存
      入金永承公司在該銀行所開立之備償專戶，本造認此僅為付款方式之約定，要
      與原承攬契約內容無涉，為免予人刁民擾民之嫌，此程序上付款方式之約定殊
      無刁難不准之理，乃簽署蓋章擲回金永承公司。但本造非承擔契約之最後付款
      人，一切付款手續仍須由聯勤收支組就本部所開立之每期工程款結算憑單開立
      國庫支票。而軍中聯勤收支組猶如台灣銀行國庫其軍種有別，又非本軍所轄，
    彼此要無隸屬指揮關係，絕非如對造所述係內部關係，而國庫支票開立方式，
    又係聯勤收支組之權責，非本造可干涉與聞。故本造於簽署付款同意書交付予
      金永承公司函文之同時，副本副知對造此付款約定須由聯勤第三十九收支組辦
      理，從而本造簽署此同意書僅屬知悉此付款方式之約定，未便予以否可，要非
      兩造有間有訂立新契約之約定，此觀兩造從未直接對話或互為意思表示，亦曾
      未就契約之內容條件（要素偶素），相互交換意見溝通甚明。本造既非契約付
      款保證人，又未與對造成立有何法效意思內容及特定契約之約定，自未有契約
      關係存在。另對造既屬公立銀行，當知國庫支票非本造機關所有權開立，且國
      庫支票依法亦不得有擅予限制其存入特定戶頭之約定，對造對此應知之甚稔，
    凡此不利之事實，對造均視而未見，佯作不知，其後亦未追查該項約定能否落
      實踐行，徒以本造簽署付款方式同意書執為本造應付款之理由，洵非有理。
（六）姑不論對造委由訴外人金永承公司所交付予本造其所印製之「工程款撥付同意
      書」究為付款方式變更之觀念通知或係第三人利益契約。依對造所提出之本造
      前發給金永承公司之預算支用憑單上受款人名稱明確載明「台灣省合作金庫苓
      雅支庫」帳號「0000000000000」戶名「金永承營造有限公司」
      足見本造完全依上開撥付款同意書內容記載，並未違反約定。惟聯勤收支組因
      其並非本造之下屬單位，而其依前揭呈報之法令規定認此約定有違國庫支票管
      理辦法之規定，而不予允准，故此未能依同意書內容記載限存入對造之帳戶，
      既非被上訴人之過咎，被上訴人殊無何責任可言。況依被上訴人所呈報之國庫
      支票影本其背面持票人注意事項欄(2)明確記載「禁止背書轉讓之支票，限由受
      款人背書，切勿再加其他簽章」。是對造要求於工程款上國庫支票抬頭載明「
      限存入台灣省合作金庫苓雅支庫活期存款專戶」，一則此工程款依前所述非本
      造可逕予發放，依作業程序係聯勤收支組發給國庫支票，二則此項約定與國庫
      支票之規定不符，已屬給付不能，對造於此未予詳查，率而印製此項於法令不
      合之同意書，遽令被上訴人簽署，其因而所生之損害，自不可歸責於被上訴人
      。
（七）對造同意貸放予金永承公司之金額為二千三百萬元，而其自承金永承公司前已
      撥付入其帳戶之一、二、三期工程款總金額為一千六百一十一萬六千三百九十
      一元，其餘額僅為六百八十八萬三千六百零九元。而其竟向本造求償一千八百
      四十六萬元，即非允洽。而況對造究依據何項法律關係？何種名目種類之契約
      關係，請求被上訴人應給付予對造此筆款項，對造迄今亦語焉不詳，復不能列
      舉細目說明，被上訴人自無由付款。
（八）本件兩造當事人間，從未就契約之內容從事諮商，亦未就債之內容為之約定雙
      方權利義務，故兩造間應無債之契約關係存在甚明。撥付款同意書僅係本造單
      純表示同意其要求對金永承付款方法變更之一項觀念通知，非表示兩造間有債
      之約定存在，且此付款方法因為不符合法令規定，致聯勤收支組不肯配合辦理
      ，已要非本造不依約定方式付款。民法上之債務不履行賠償責任，應有可歸責
      於債務人之事由為前提。而本件付款同意書乃對造片面所印制，其所約定之方
      式，由於不符合法令規定，致聯勤收支組不予配合履行，已要非本造之過咎。
      綜上所述，對造上訴顯非明理。
三、證據：除援用第一審所提證據外，補提合作金庫函稿、空軍後勤司令部所屬第四
    後勤指揮部函、各軍事機關使用國庫支票管制作業規定第十四條、財勤單位現金
    出納作業手冊、聯勤三十九收支組函、國庫專戶存款支票、捌柒壹壹部隊函、工
    程款撥付同意書、國庫支票管理辦法各一份、預算支用憑單二份（均影本）為證
    。
      理      由
一、按法定代理人之代理權消滅者，訴訟程序在有法定代理人或取得訴訟能力之本人
    ，承受其訴訟以前當然停止，民事訴訟法第一百七十條定有明文。查本件被上訴
    人法定代理人原為史銳，於訴訟中變更為丙○○，業據被上訴人具狀聲明在卷可
    佐，並由本院送達繕本予上訴人，是本件訴訟被上訴人之法定代理人已由丙○○
    承受訴訟，合先敘明。
二、上訴人起訴主張：被上訴人空軍後勤司令部所屬第四後勤指揮部勤務中隊（現已
    裁撤，下稱四指部），於八十六年間因興建輪胎庫工程，與訴外人金永承營造有
    限公司（以下稱金永承公司）訂約由金永承公司負責承作，金永承公司乃持上開
    合約向上訴人貸款二千三百萬元，為保障上開貸款上訴人得以受償，被上訴人乃
    與金永承公司共同出具內載：「被上訴人承諾將應給付金永承公司之各期工程估
    驗款，逕行撥入金永承公司在上訴人行庫開立之『放款備償專戶』，非經上訴人
    書面同意，絕不變更付款方式」之「工程款撥付同意書」，以該『放款備償專戶
    』內之款項扣抵上開貸款，是依上開承諾書被上訴人即應有義務將工程款存入備
    償專戶中，詎被上訴人於出具承諾書後實際僅撥付三期工程款存入備償專戶，嗣
    後即未再撥付任何款項，嗣經上訴人查詢結果，才發現上開工程已估驗七期，且
    自八十六年六月以後，被上訴人未經上訴人書面同意，即擅自將第四期以後之全
    部工程估驗款四千二百五十二萬五千六百八十三元，直接給付金永承公司，未依
    約撥入上開之備償專戶，致使上訴人無法以撥入款抵償金永承公司積欠之債務，
    致上訴人對金永承公司仍有一千八百四十六萬元之債權無法受償，被上訴人既未
    依約履行將工程款撥入備償專戶之契約義務，自應依民法第二百二十七條規定對
    上訴人負債務不履行責任，且被上訴人既同意依金永承公司之要求將工程款撥入
    備償專戶，上訴人因保有二式印鑑可自行提領該帳戶內所有存款，全然不受金永
    承公司所得限制等情，應認兩造確已成立「第三人利益契約」（或一般無名契約
    ）甚明，上訴人亦有直接請求被上訴人撥付工程款之權利，被上訴人既未依約履
    行，亦屬債務不履行，爰依債務不履行之法律關係，求為命被上訴人應付上訴人
    一千八百四十六萬元，及自起訴狀繕本送達翌日起至清償日止，按週年利率百分
    之五計算之法定遲延利息之判決等語。
三、被上訴人則以：兩造並無任何債權債務關係存在，因訴外人金永承公司承包被上
    訴人所屬之輪胎庫新建工程時函本屬四指部以：該工程履約保證金係由台灣省合
    作金庫出據保證金保證書，為保障該行庫權益，本工程全部估驗款，請於簽發國
    庫支票時，除開立抬頭「金永承營造有限公司」之禁止背書轉讓票據，並載明限
    存入「台灣省合作金庫苓雅支庫」備償專戶，以利辦理相關作業。被上訴人所屬
    四指部為求工程順利之進行，乃於八十六年一月二十九日函覆金永承公司「貴公
    司所提工程款撥付付款同意書，本部已用印一併擲回，但有關三十九收支組付款
    時加註「限存入台灣省合作金庫苓雅支庫，本部於八十六年一月二十九日以新
    正字第０九五一號函，行文聯勤三十九收支組辦理」等語，被上訴人始配合出具
    工程款撥付同意書，然該工程款撥付同意書並非承諾書，亦非保證書，應僅是付
    款方式之同意通知，且被上訴人已先向金永承公司言明此需聯勤第三十九收支組
    辦理，四指部無權允諾或逕予照辦，並副知上訴人，故此撥付同意書非但僅係付
    款方式之通知書，且係附條件之觀念通知，被上訴人只有義務沒有權利，被上訴
    人自不因上開同意書而與上訴人成立契約關係，亦未與金永承公司成立以上訴人
    為利益第三人契約，況依國庫支票影本背面持票人注意事項欄(2)明確記載「禁止
    背書轉讓之支票，限由受款人背書，切勿再加其他簽章」，是上訴人要求於國庫
    支票抬頭載明「限存入台灣省合作金庫苓雅支庫活期存款專戶」，此項約定與國
    庫支票之規定不符，已屬給付不能，本件工程款所撥付之國庫支票聯勤第三十九
    收支組自始即未依該工程撥付款同意書之約定，載明限存入合作金庫苓雅帳戶，
    而上訴人收受前三期之工程款項亦均由金永承公司自行存入其帳戶，亦未見上訴
    人提出異議，又本件迄今已歷時四年餘，該工程已完工並結清帳款，並已退還其
    前開保證支票予上訴人，上訴人再主張金永承未依付款同意書將國庫支票存入其
    帳戶，顯已有權利失效原則之適用，縱上訴人受有損失，亦係上訴人自己之重大
    過失所致，自無權請求被上訴人賠償等語，資為抗辯。
四、上訴人主張訴外人金永承公司於八十五年十一月間就被上訴人所屬之四指部簽訂
    輪胎庫新建土木工程合約，由金永承公司承攬被上訴人之輪胎庫新建土木工程，
    工程總價為九千零八十六萬元，嗣金永承公司以該合約向上訴人貸款，經上訴人
    同意貸款二千三百萬元，並約定應由上開工程款按期扣償百分之二十八，金永承
    公司並與被上訴人共同出具「工程款撥付同意書」，交由上訴人收執，內載「：
    ：本機關（即被上訴人所屬之四指部）願將應給付金永承公司之各期工程估驗款
    ，逕行撥入該公司設在貴庫（指上訴人）之『放款備償專戶』或開立禁止背書轉
    讓票據，抬頭載明存入貴庫活期存款第0000000000000號帳戶（即
    該公司在貴庫之放款備償專戶），非經貴庫書面同意，絕不變更上述付款方式」
    等語，而上開輪胎新建工程，被上訴人已估驗並撥付七期工程款，然僅前三期工
    程款有存入備償專戶內，第四期以後之全部工程款計有四千二百五十二萬五千六
    百八十三元，被上訴人均係直接給付金永承公司，並未撥入上開備償專戶等情，
    業據其提出空軍第四後勤指揮部輪胎庫新建土木工程合同、捌柒壹壹部隊八十六
    年一月二十九日（八六）新正０九四九號函、工程款撥付同意書、伍伍貳肆部隊
    八十六年十一月十九日（八六）盛創一六三一號函、金永承公司活期存款存摺及
    印鑑卡等件為證（見原審促字卷、原審卷第六十至六二頁），復為被上訴人所不
    爭執，自堪信上訴人上開主張為真正。至上訴人另主張被上訴人既出具工程款撥
    付同意書予上訴人，即與上訴人間成立以「被上訴人應給付金永承公司之工程款
    限存入金永承公司在上訴人所開立之備償專戶之方式為之」為內容之契約關係，
    被上訴人即負有依上開內容為給付之義務，且該同意書是金永承公司與被上訴人
    間為上訴人之利益而成立之第三人利益契約，上訴人對被上訴人有給付工程款之
    直接請求權存在，被上訴人既未將工程款撥入備償專戶即屬債務不履行等情，則
    為被上訴人所否認，並以前情置辯，是本件所應審酌者，即在於被上訴人是否因
    出具上開同意書而對上訴人負有債務？如有，是否已構成債務不履行？上訴人得
    請求損害賠償之範圍？
五、按「當事人互相表示意思一致者，無論其為明示或默示，契約即為成立」，民法
    第一百五十三條第一項定有明文，復按第三人負擔契約，係屬涉他契約之一種，
    即其契約之給付義務由契約外之第三人負擔，而第三人並不因他人契約之訂定，
    而負有給付之義務，因其非契約之當事人，故不受其拘束，而第三人既不負給付
    之義務，則其給付與否，純屬自由，於其不為給付時為維護交易之安全，債務人
    即須負損害賠償責任，此民法第二百六十八條規定「契約當事人之一方，約定由
    第三人對於他方為給付者，於第三人不為給付時，應負損害賠償責任」所由設之
    理由。經查：訴外人金永承公司因承作被上訴人空軍後勤司令部所屬第四後勤指
    揮部勤務中隊之興建輪胎庫新建土木工程資金之需要，乃持上開工程合約書向上
    訴人申貸二千三百萬元並約定償還來源：工程收入，空軍第四後勤指揮部輪胎新
    建土木工程工案，：：工程撥入款擬徵取業主及承包商（借戶）共同出具「工程
    款撥付同意書」，直接撥入該借戶於本支庫開立之備償專戶，每期工程款百分之
    三十沖還本金一情，有台灣省合作金庫授信批覆書一件附卷可稽（見原審卷二二
    三頁背面、本院卷第一二０頁），嗣金永承公司並依約在上訴人處申設戶名為「
    台灣省合作金庫苓雅支庫備償專戶」及「金永承營造有限公司」之帳戶，而再依
    該帳戶存留印鑑卡有第「一式」即蓋用(一)金永承營造有限公司、(二)莊金星及(三)台
    灣省合作金庫苓雅支庫備償放款專用章等三式印文及「第二式」蓋用台灣省合作
    金庫苓雅支庫備償放款專用章乙式印文等二種方式，有上訴人提出之存摺及印鑑
    卡各一件為證（見原審卷第六一、六二頁），是上訴人主張伊亦有權選擇逕依「
    第二式」方式直接蓋用上訴人備償放款專用章自金永承公司之備償專戶內逕自轉
    匯款項抵償欠款，毋須再經金永承公司同意等情，應堪採信，是本件就上開上訴
    人與金永承公司借款之約定清償方式，應屬以第三人（給付）負擔契約，第三人
    即被上訴人因非契約之當事人，尚不致因第三人負擔契約而對債權人負有義務。
    然按被上訴人復因金永承公司之要求，出具「工程款撥付同意書」，依系爭同意
    書之記載：「：：本機關（即被上訴人所屬之四指部）願將應給付金永承公司之
    各期工程估驗款，逕行撥入該公司設在貴庫（指上訴人）之『放款備償專戶』或
    開立禁止背書轉讓票據，抬頭載明存入貴庫活期存款第00000000000
    00號帳戶（即該公司在貴庫之放款備償專戶），非經貴庫書面同意，絕不變更
    上述付款方式」等語，有兩造不爭執真正之「工程款撥付同意書」一件在卷可稽
    ，而上開「工程款撥付同意書」係由金永承公司及被上訴人所屬之四指部共同用
    印出具，並於文末載明：「此致台灣省合作金庫」，並由金永承公司持以交付上
    訴人，上訴人並在上開批覆書載明，以工程撥入款百分之二十八清償貸款。另被
    上訴人亦函知上訴人已通知收支組依上開付款方式辦理，是被上訴人對上訴人上
    開給付工程款方式之承諾（非經貴庫書面同意，絕不變更上述付款方式），雖不
    致使被上訴人之責任提高至承擔清償借款或保證清償之義務，惟上開同意書所載
    「將應給付金永承公司之各期工程估驗款，逕行撥入『放款備償專戶』或開立禁
    止背書轉讓票據，抬頭載明存入『放款備償專戶』，未經上訴人同意，不變更付
    款方式」等語，被上訴人顯已對上訴人負有將工程估驗款存入備償專戶之給付義
    務，按若僅係金永承公司與上訴人付款方式之約定或變更，又何須被上訴人出具
    同意書，若對被上訴人亳無拘束力，則文末所載「未經貴庫書面同意，絕不變更
    付款方式」，豈非形同具文，而上訴人在毫無保障之下，又豈會同意對該輪胎新
    建工程資金同意核貸，是兩造已對上開給付行為有意思之合致，而成立契約關係
    ，是被上訴人所辯系爭同意書僅係無法效意思之觀念通知，洵無足採。又契約本
    有分單純負擔債務之單務契約（例如贈與）及雙方互負對價關係債務之雙務契約
    （例如買賣），是被上訴人以其僅有承擔義務而無權利，因認兩造間不成立契約
    云云，亦無可採。
六、又被上訴人另辯以：伊已行文金永承公司告知開立抬頭「金永承營造有限公司」
    之禁止背書轉讓，並載明限存入「台灣省合作金庫苓雅支庫」備償專戶之票據必
    須交聯勤第三十九收支組辦理，並副本通知上訴人，惟聯勤第三十九收支組認上
    開票據開立方式與國庫支票管理辦法不符，而未便同意，是已非被上訴人之責任
    ，另上訴人收受支票時亦未查證，並提出異議，亦有過失云云，經查，聯勤第三
    十九收支組八十六年二月四日崙洙字第一八八號函所示，其內固已載明：貴部
    要求工程款國庫支票加註「限存入台灣省合作支庫苓雅支庫」字樣支票給付事宜
    與作業規定不符，礙難照准等語乙節，有上開函文附原審卷第七十七頁可稽，惟
    上開情事被上訴人並未照會上訴人，為被上訴人所不爭執，況依系爭同意書兩造
    約定之付款方式除開立國庫支票之方式，尚可以撥入『放款備償專戶』之方式為
    之，縱如被上訴人所辯開立加註「限存入台灣省合作支庫苓雅支庫」字樣之國庫
    支庫與法不符無法辦理為給付不能屬實，惟被上訴人仍可依約將工程估驗款撥入
    『放款備償專戶』，是被上訴人此部分抗辯亦無可取，又金永承公司前三期工程
    估驗款均已匯入『放款備償專戶』一情，有上訴人提出之活期存款存摺一件附卷
    可參（見原審卷第六一頁），並為被上訴人所不爭，按有關工程款撥入之方式，
    除開立票據外，亦可以工程估驗款逕行撥入方式為給付，依系爭同意書之約定，
    只要工程款確實已撥入專戶即可，上訴人並無特別追究何人撥入款項或撥入方式
    之義務。縱前三期工程款係由金永承公司自行存入，然依前項說明，亦係被上訴
    人依約履行之當然結果，自難責成上訴人仍須就未開立國庫支票一節加以查證並
    向被上訴人提出異議，是被上訴人依此主張上訴人亦有過失云云，亦無足採。
七、按本件工程已完工並結清帳款結案，被上訴人並已退還工程保證票予上訴人一情
    ，為兩造所不爭，是被上訴人上開依約撥入工程款已屬給付不能，自應對上訴人
    負債務不履行之責任，按損害賠償，除法律另有規定或契約另有訂定外，應以填
    補債權人所受損害及所失利益為限，民法第二百十六條第一項定有明文。查本件
    金永承公司向上訴人借貸之金額為二千三百萬元，有本票一件為證（見原審卷第
    一七四頁），又上訴人因上開工程款撥入該備償專戶，分別依伊與金永承公司之
    約定按工程款百分之二十八扣款清償，乃於八十六年四月九日、二十六日、五月
    二十三日扣款受償一百零七萬元、八十二萬元及二百六十五萬元，計四百五十四
    萬元，業據上訴人提出擔保放款帳卡、明細表各二件為證（見原審卷第二二四至
    二二七頁），另上訴人主張伊就金永承公司及連帶債務人之財產強制執行結果，
    亦無法獲償一節，有台灣高雄地方法院八十八年度促字第八三九０一號支付命令
    、確定證明書、分配表、拍賣不動產附表各件在卷可稽（見原審卷第一七五、一
    七六、一八九至二０三頁），是上訴人主張金永承公司等就該借款已無能力清償
    等情，應可信實，又金永承公司就系爭工程共受領七期工程款，計五千八百六十
    四萬二千零七十四元，其中第四期至第七期工程款為四千二百五十二萬五千六百
    八十三元（各期工程款詳附表）乙節，有上訴人提出之伍伍貳肆部隊八十六年十
    月十九日盛創一六三一號函一件在卷可稽（見原支付命令卷），並為被上訴人所
    不爭，查被上訴人違反兩造系爭同意書之約定，未將工程款匯入備償專戶，致上
    訴人未能按其與金永承公司之約定就匯入款項百分之二十八受償，上訴人因此而
    受之損害為一千一百九十萬七千一百九十一元（計算式為42,525,683×28%＝
    11,907,191，元以下四捨五入），至上訴人雖主張依金永承公司所書立之授信約
    定書該公司未依約清償即未有工程款撥入時，上訴人得就未清償之本金即一千八
    百四十六萬元視為全部到期一次就撥入款項求償，是上訴人之損害應係上開未獲
    清償之本金云云，並提出授信約定書一件為證（見本院卷一一八頁），惟如工程
    款未依約撥入，上訴人自無全部受償之可能，既已依約撥入，當無違約全部到期
    之情事，況本件第七期以後之工程因金永承公司違約未施作，依約亦無工程款可
    得受領，則上開未能足額領取工程款之危險自不應由被上訴人負擔，是本件上訴
    人所受之損害，仍應依上開正常撥款依約扣款之情形，計算損害，方屬有據。是
    上訴人請求賠償損害之數額在一千一百九十萬七千一百九十一元之範圍內，為有
    理由，逾此範圍部分，則屬無據，應予駁回。
八、綜上所述，上訴人主張因被上訴人未依同意書之約定將工程款撥入備償專戶，致
    金永承公司向上訴人借貸之款項未能清償，其應負債務不履行損害賠償責任，堪
    信為真實，從而上訴人請求被上訴人給付一千一百九十萬七千一百九十一元及自
    支付命令聲請狀繕本送達翌日即八十九年十一月二十三日起至清償日止，按週年
    利率百分之五計算之法定遲延利息部分，為有理由，應予准許，至逾此範圍之請
    求，則屬無據，不應准許。原審就上開應予准許部分，為上訴人敗訴之判決並駁
    回其假執行之聲請，尚有未洽，上訴意旨指摘原判決不當，求予廢棄改判，為有
    理由，爰由本院予以廢棄改判，如主文第二項所示，並依兩造聲請為定相當擔保
    金額之假執行及免假執行之宣告。至於上訴人之請求不應准許部分，原判決為上
    訴人敗訴之判決，並駁回其假執行之聲請，經核於法並無不合，上訴意旨求予廢
    棄改判，為無理由，應駁回其上訴。
九、本件事證已臻明確，兩造其餘攻擊防禦方法與本件判決結果無涉，爰不一一論述
    ，併此敘明。
十、據上論結，本件上訴為一部有理由，一部無理由，爰依民事訴訟法第四百五十條
    、第四百四十九條第一項、第七十九條但書、第四百六十三條、第三百九十條第
    二項、第三百九十二條，判決如主文。
中      華      民      國    九十二    年      七      月    二十二    日
                                    臺灣高等法院臺南分院民事第二庭
~B1審判長法官  吳    志    誠
~B2      法官  李    素    靖
~B3      法官  周    素    秋
右為正本係照原本作成。                                                          ↖
如對本判決上訴，須於判決送達後二十日內向本院提出上訴狀；未表明上訴理由者，
應於上訴後二十日內向本院提出理由書。
中      華      民      國    九十二    年      七      月    二十三    日
~B法院書記官  劉    清    洪


司法院資訊處製作；財團法人民間司法改革基金會備份。
